ACORDAO-COMPLETO-2375494

ACÓRDÃO 1245/2020 ATA 17/2020 - PLENÁRIO

VISTOS, relatados e discutidos estes autos pedido de reexame interposto pelo Governo do Distrito Federal, contra o Acórdão 2938/2018-TCU-Plenário,
ACORDAM os Ministros do Tribunal de Contas da União, reunidos em sessão de Plenário, diante das razões expostas pelo relator, em:
9.1. conhecer do pedido de reexame para, no mérito, negar-lhe provimento;
9.2. sobrestar o cumprimento da determinação de que trata o item 9.4 do Acórdão 2938/2018-TCU-Plenário, pelo prazo de 90 (noventa) dias, contados do término do quadro de crise, provocada pela pandemia do coronoavírus, no âmbito do Distrito Federal, mediante cessação ou revogação do estado de calamidade pública, reconhecido pela Câmara Legislativa do ente subnacional;
9.3. determinar ao Fundo Constitucional do Distrito Federal e ao Governo do Distrito Federal que, no prazo do item anterior, informem ao TCU as providências adotadas;
9.4. dar ciência deste acórdão ao recorrente e aos demais interessados;
9.5. encaminhar cópia do relatório, voto e acórdão ao Presidente da Comissão  de Fiscalização Financeira e Controle da Câmara dos Deputados; aos Deputados Federais Izalci Lucas e Laerte Bessa; à Câmara dos Deputados; ao Senado Federal; à Casa Civil da Presidência da República; aos Ministérios da Fazenda, do Planejamento, Desenvolvimento e Gestão e da Segurança Pública; ao Fundo Constitucional do Distrito Federal; à Polícia Civil do Distrito Federal; à Polícia Militar do Distrito Federal; ao Corpo de Bombeiros Militar do Distrito Federal; ao Governo do Distrito Federal; e ao Tribunal de Contas do Distrito Federal.

Pedido de reexame interposto contra acórdão que proferiu determinações e recomendações em processo de Solicitação do Congresso Nacional, a qual requereu fiscalização no intuito de verificar eventuais ilegalidades na aplicação dos recursos do Fundo Constitucional do Distrito Federal por parte do Governo do Distrito Federal.

Apresento esta declaração de voto para propor ao Plenário, em caráter excepcional, a dilação de prazo para que o Distrito Federal cumpra a determinação descrita no subitem 9.4 do Acórdão 2.938/2018-Plenário (relator: Ministro José Múcio Monteiro) , ora recorrido, assim exarada:
9.4. determinar ao Fundo Constitucional do Distrito Federal, à Polícia Civil do Distrito Federal, à Polícia Militar do Distrito Federal, ao Corpo de Bombeiros Militar do Distrito Federal, à Secretaria de Estado da Saúde do Distrito Federal e à Secretaria de Estado de Educação do Distrito Federal que, a partir do exercício de 2019, na execução do orçamento do FCDF, providenciem os ajustes necessários para que o empenho, a liquidação e o pagamento das despesas respeitem as dotações do próprio exercício, em conformidade com o princípio da anualidade e o regime de competência, em atendimento ao que dispõe o art. 165, inciso III, da Constituição Federal de 1988 c/c o arts. 2º e 35, inciso II, da Lei 4.320/1964;  (grifei) .
2.      Em seu voto e minuta de acórdão disponibilizados a este Colegiado para esta Sessão de 8/4/2020, o Relator apenas acompanha a proposta da Secretaria de Recursos, para negar provimento ao recurso.
3.     De acordo com a unidade da federação recorrente, a implementação de tal medida implicaria a exclusão do orçamento do FCDF de aproximadamente R$ 780 milhões, em números de 2019. Infere-se que tal montante deve ser compensado com recursos do orçamento próprio do Distrito Federal, o que, em tempos de normalidade fiscal, pareceria viável diante do orçamento anual de R$ 25,7 bilhões (de receitas correntes) , dos quais aproximadamente 67% são de origem tributária (fonte: Agência Brasília) .  
4.	Todavia, não podemos ignorar os severos reflexos negativos na atividade econômica do Distrito Federal e de todas as unidades da Federação afetadas pela pandemia do vírus Covid-19, a intensificar, de modo gravíssimo, a notória crise fiscal já instalada antes mesmo dessa calamidade planetária. 
5.	Estimativas iniciais da Secretaria de Economia do Distrito Federal sinalizam perdas de aproximadamente R$ 1 bilhão apenas com a arrecadação do ICMS (fonte: https://www.correiobraziliense.com.br, edição eletrônica de 2/4/2020) , em virtude das necessárias medidas de restrição de atividades comerciais. 
6.	Outra informação relevantíssima ao caso é a recente notícia dada pelo Ministro de Estado da Saúde, dr. Luiz Henrique Mandetta, de que o Distrito Federal é a unidade da Federação com a maior média de casos de COVID-19 por habitante. Enquanto a média nacional situa-se em 4,3 casos para cada 100 mil habitantes, o DF apresenta 13,2 casos, segundo o Ministro da Saúde (fonte: https://g1.globo.com/df/distrito-federal/noticia/2020/04/03/df-tem-maior-incidencia-de-casos-de-covid-19-por-habitante-do-pais-diz-ministro-da-saude.ghtml, edição eletrônica de 3/4/2020) . 
7.	Diante desse quadro calamitoso, é evidente que o Distrito Federal deverá canalizar recursos adicionais para sua rede pública de saúde para mitigar os efeitos sinistros da pandemia, o que recrudescerá mais ainda a crise orçamentária. 
8.	Sensível a esse dantesco panorama fiscal, agravado diariamente enquanto não for possível interromper as necessárias medidas de isolamento social para contenção da pandemia, considero oportuno e razoável que esta Corte de Contas autorize, de ofício, o diferimento da exigibilidade da determinação descrita no subitem 9.4 do acórdão recorrido para o início do próximo exercício, é dizer, 1º de janeiro de 2021.
9. 	Saliento que a gigantesca assimetria entre os orçamentos gerais da União e do Distrito Federal não nos permite invocar o argumento de que eventual dilação de prazo ao ente distrital implicaria prejuízo equivalente aos cofres do Tesouro Nacional, sob pena de incorrermos em erro de raciocínio, por omissão de informação relevante. 
10.	Por fim, ressalto que a preocupação em modular decisões desta Corte de Contas que possam causar impacto mais severo aos cofres do Distrito Federal já foi esposada pelo Ministro Marco Aurélio, do Supremo Tribunal Federal, ao deferir liminar na ACO 3258 MC/DF (decisão de 2/5/2019, in DJe 93, de 7/5/2019) , em que o ente distrital se insurgiu contra acórdão deste Plenário que ordenava a interrupção parcial de repasses de recursos ao FCDF. Entre os fundamentos da decisão cautelar, destaco a seguinte passagem:
...a determinação direcionada ao Ministério da Economia contida na deliberação nº 684/2019, formalizada pelo Tribunal de Contas da União, no sentido de deixar "de repassar imediatamente, ao Distrito Federal, o produto da arrecadação do Imposto de Renda na Fonte (IRRF) incidente sobre as remunerações e proventos dos servidores do Corpo de Bombeiros Militar e das Polícias Civil e Militar do Distrito Federal, pagos com recursos do Fundo Constitucional do Distrito Federal" possui o condão de agravar a notória crise financeira enfrentada pelo Distrito Federal, a sinalizar ameaça ao regular funcionamento de serviços públicos essenciais - especialmente ante a incorporação, ao orçamento do ente distrital em execução, das mencionadas receitas, estimadas no importe anual de cerca de R$ 700 milhões de reais.  (Grifei) .
11.	Note-se que o valor anual dos recursos cuja retenção foi obstada pela mencionada liminar - R$ 700 milhões - chega a ser um pouco inferior à glosa determinada no subitem 9.4 do Acórdão 2.938/2018-Plenário, estimada em R$ 780 milhões. E o quadro atual é evidentemente muito mais grave que o contexto em que emitida a referida cautelar.
12.	Com essas ponderações, alinho-me à decisão de mérito proposta pelo relator, com a medida complementar aqui apresentada: 
"autorizar, de ofício, o diferimento da exigibilidade da determinação descrita no subitem 9.4 do Acórdão 2.938/2018-TCU-Plenário para 1º de janeiro de 2021;"  (acórdão em anexo) .
13.	Sendo assim, proponho o seguinte Acórdão:
VISTOS, relatados e discutidos estes autos pedido de reexame interposto pelo Governo do Distrito Federal, contra o Acórdão 2.938/2018-TCU-Plenário,
ACORDAM os Ministros do Tribunal de Contas da União, reunidos em sessão de Plenário, diante das razões expostas pelo redator, em:
9.1. conhecer do pedido de reexame para, no mérito, negar-lhe provimento;
9.2 autorizar, de ofício, o diferimento da exigibilidade da determinação descrita no subitem 9.4 do Acórdão 2.938/2018-TCU-Plenário para 1º de janeiro de 2021;
9.3. dar ciência deste acórdão ao recorrente e aos demais interessados;
9.4. encaminhar cópia do relatório, voto e acórdão ao Presidente da Comissão  de Fiscalização Financeira e Controle da Câmara dos Deputados; aos Deputados Federais Izalci Lucas e Laerte Bessa; à Câmara dos Deputados; ao Senado Federal; à Casa Civil da Presidência da República; aos Ministérios da Fazenda, do Planejamento, Desenvolvimento e Gestão e da Segurança Pública; ao Fundo Constitucional do Distrito Federal; à Polícia Civil do Distrito Federal; à Polícia Militar do Distrito Federal; ao Corpo de Bombeiros Militar do Distrito Federal; ao Governo do Distrito Federal; e ao Tribunal de Contas do Distrito Federal.
14.	É como Voto, Sr. Presidente.
TCU, Sala das Sessões Ministro Luciano Brandão Alves de Souza, em 8 de abril de 2020.
Ministro RAIMUNDO CARREIRO
Redator
****
13.	Na Sessão Plenária de 20 de maio de 2020, diante das ponderações havidas pelo Relator, registro que acompanho sua Excelência também quanto à proposta a seguir transcrita, ressaltando que o prazo ora proposto poderá ser revisto em face do quadro excepcional por que passa o País.
"sobrestar o cumprimento da determinação de que trata o item 9.4 do Acórdão 2.938/2018-TCU-Plenário, pelo prazo de 90 (noventa) dias, contados do término do quadro de crise, provocada pela pandemia do coronoavírus, no âmbito do Distrito Federal, mediante cessação ou revogação do estado de calamidade pública, reconhecido pela Câmara Legislativa do ente subnacional;"
É como Voto, Senhor Presidente, mantendo a minha Declaração de Voto para constar do processo.
TCU, Sala das Sessões Ministro Luciano Brandão Alves de Souza, em 20 de maio de 2020.
Ministro RAIMUNDO CARREIRO
Redator

Fundo Constitucional do Distrito Federal.

3. Interessados/Responsáveis/Recorrentes:
3.1. Interessado: Adriano Augusto de Souza (XXX.219.904-XX)
3.2. Recorrente: Governo do Distrito Federal (00.394.601/0001-26).

13.1. Ministros presentes: José Mucio Monteiro (Presidente), Walton Alencar Rodrigues (Relator), Benjamin Zymler, Augusto Nardes, Aroldo Cedraz, Raimundo Carreiro, Ana Arraes, Bruno Dantas e Vital do Rêgo.
13.2. Ministros-Substitutos presentes: Augusto Sherman Cavalcanti, Marcos Bemquerer Costa, André Luís de Carvalho e Weder de Oliveira.

ACORDAO-COMPLETO-2418513

Acórdão de Relação 1784/2020 - Plenário

Acórdão de Relação

Governo do Distrito Federal

WALTON ALENCAR RODRIGUES

Ministro José Mucio Monteiro.

Adoto, como Relatório a instrução do Auditor (peça 194) , que contou com a anuência do corpo diretivo da unidade técnica (peças 195 e 196) :
1. Trata-se de pedido de reexame interposto pelo Governo do Distrito Federal (GDF) (peça 185) , contra o Acórdão 2938/2018-TCU-Plenário (peça 151) , relatado pelo Ministro José Múcio Monteiro, nos seguintes termos:
ACORDAM os Ministros do Tribunal de Contas da União, reunidos em Sessão Plenária, diante das razões expostas pelo Relator, e com fundamento no art. 43, inciso I, da Lei 8.443/1992, c/c os arts. 169, inciso II; 250, incisos II e III, do Regimento Interno do TCU e no art. 17, inciso II, da Resolução-TCU 215/2008, em: 
9.1. informar ao Presidente da Comissão de Fiscalização Financeira e Controle da Câmara dos Deputados que foi realizado diagnóstico do Fundo Constitucional do Distrito Federal mediante auditoria operacional, com as conclusões constantes do relatório que fundamenta esta decisão;
9.2. determinar ao Ministério da Segurança Pública e à Casa Civil da Presidência da República que formem grupo de trabalho com a participação dos Ministérios da Fazenda e do Planejamento, Desenvolvimento e Gestão, da Polícia Civil, Polícia Militar e Corpo de Bombeiros Militar do Distrito Federal e, se possível, de representantes do Distrito Federal para que, no prazo de 180 (cento e oitenta) dias, apresentem, nos termos dos arts. 21, inciso XIV, e 32, § 4º, da CF/1988 c/c o art. 68-A, inciso II, alínea "d", da Lei 13.502/2017, estudo pormenorizado acerca:
9.2.1 da situação atual e pretendida da estrutura organizacional das polícias civil e militar e do corpo de bombeiros do DF, bem como das necessidades de manutenção, incluindo investimentos e custeio dessas corporações;
9.2.2. do montante de recursos que seria destinado aos serviços públicos de saúde e de educação, incluindo as definições dos parâmetros de previsão e execução orçamentária e financeira desses recursos; e
9.2.3. dos riscos e impactos fiscais, orçamentários, financeiros, operacionais e institucionais decorrentes dos cenários definidos pelo grupo em relação aos itens 1 e 2 do relatório que fundamenta esta decisão;
9.3. determinar aos Ministérios da Fazenda e do Planejamento, Desenvolvimento e Gestão que, no prazo de 180  (cento e oitenta) dias, realizem em conjunto a mensuração, o reconhecimento e a evidenciação no Balanço Patrimonial da União dos valores relativos ao passivo atuarial dos servidores da Polícia Civil do Distrito Federal e dos militares da Polícia Militar do Distrito Federal e do Corpo de Bombeiros Militar do Distrito Federal, conforme previsto no art. 40 da CF/1988, bem como a inclusão no anexo de metas fiscais da LDO, nos termos do inciso IV do § 2º do art. 4º da Lei de Responsabilidade Fiscal;
9.4. determinar ao Fundo Constitucional do Distrito Federal, à Polícia Civil do Distrito Federal, à Polícia Militar do Distrito Federal, ao Corpo de Bombeiros Militar do Distrito Federal, à Secretaria de Estado da Saúde do Distrito Federal e à Secretaria de Estado de Educação do Distrito Federal que, a partir do exercício de 2019, na execução do orçamento do FCDF, providenciem os ajustes necessários para que o empenho, a liquidação e o pagamento das despesas respeitem as dotações do próprio exercício, em conformidade com o princípio da anualidade e o regime de competência, em atendimento ao que dispõe o art. 165, inciso III, da Constituição Federal de 1988 c/c o arts. 2º e 35, inciso II, da Lei 4.320/1964;
9.5. recomendar ao Ministério da Segurança Pública e à Casa Civil da Presidência da República que:
9.5.1. com base no estudo apresentado conforme item 9.2 deste acórdão, em conjunto com os Ministérios da Fazenda e do Planejamento, Desenvolvimento e Gestão:
9.5.1.1. avaliem a edição de projeto de lei que, em observância aos princípios orçamentários da clareza e da especificidade e ao princípio constitucional da transparência, estabeleça mecanismos de financiamento das corporações de segurança segregado dos serviços públicos de saúde e de educação do Distrito Federal, em atendimento ao espírito do art. 21, inciso XIV, com redação dada pela Emenda Constitucional 19/1998, e do § 4º do art. 32 da CF/1988, levando em consideração as informações sobre a dependência de recursos federais pelo DF; 
9.5.1.2. avaliem a possibilidade e a necessidade do estabelecimento de nova metodologia a respeito da correção dos aportes de recursos a serem repassados pela União em substituição à correção anual pela variação da receita corrente líquida da União, prevista no art. 2º da Lei 10.633/2002;
9.5.1.3. analisem a necessidade de inclusão de um limite com gasto de pessoal no próprio FCDF e, em caso de implementação da separação proposta no item 9.5.1.1., no novo mecanismo que vier a ser adotado, tendo em vista os riscos à manutenção das unidades de segurança pela falta de aplicação prática dos limites com gastos de pessoal previstos no arts. 19, § 1º, inciso V, e 20, inciso I, alínea "c" da Lei de Responsabilidade Fiscal;
9.5.1.4. estabeleçam, enquanto a manutenção das forças de segurança pública do Distrito Federal continuar sendo atendida no modelo atual do FCDF, em conjunto com os Ministérios da Fazenda e do Planejamento, Desenvolvimento e Gestão, bem como os órgãos distritais e as corporações de segurança do Distrito Federal, critérios mínimos de governança (entre outros aspectos, as funções e a estratégia do FCDF, as competências e as responsabilidades da União e do Distrito Federal, o envolvimento dos beneficiários de recursos nas definições estratégicas e a promoção efetiva da transparência do Fundo) para que o FCDF cumpra efetivamente seu papel previsto na Lei 10.633/2002 de manutenção das forças de segurança e assistência financeira à saúde e à educação distritais;
9.5.2. envidem esforços para regulamentar o art. 32, § 4º, da CF/1988 de modo a deixar assente o papel das forças de segurança do Distrito Federal, bem como regulamentem o art. 68-A, inciso II, alínea "d", da Lei 13.502/2017, com redação dada pela Lei 13.690/2018, atentando para o papel constitucional de organização das polícias e do corpo de bombeiros militar do DF;
9.5.2. em conjunto com os Ministérios da Fazenda e do Planejamento, Desenvolvimento e Gestão, definam, na regulamentação da política de organização e manutenção da Polícia Civil, da Polícia Militar e do Corpo de Bombeiros Militar do Distrito Federal a ser realizada, as atribuições e as competências do Ministério da Segurança Pública com relação ao processo de elaboração da proposta orçamentária do FCDF, o estabelecimento de critérios e prioridades de distribuição dos recursos às unidades do Fundo (PCDF, PMDF, CBMDF, Secretarias de Estado de Saúde e de Educação do DF) , bem como a supervisão ministerial da execução dos recursos e de eventuais remanejamentos;
9.5.3. levem em consideração, no estabelecimento da política prevista no art. 68-A, inciso II, alínea "d", da Lei 13.502/2017, com redação dada pela Lei 13.690/2018, os riscos à sustentabilidade do fundo, derivados do crescimento elevado dos gastos de pessoal e da inadequada manutenção das forças de segurança decorrente da redução de investimentos;
9.5.4. estudem o arcabouço normativo das corporações de segurança do Distrito Federal e avaliem sua adequação aos padrões estabelecidos para as Forças Auxiliares, expedindo normativos ou proposições legislativas que corrijam eventuais distorções, em especial, regras de promoção, escalas de serviço, área de atuação do Governo do Distrito Federal e política remuneratória;
9.6. recomendar ao Fundo Constitucional do Distrito Federal que, em conjunto com o Ministério da Fazenda, somente efetue bloqueios de créditos orçamentários do FCDF em último caso, em situações de urgência que efetivamente justifiquem tal providência, a fim de não inviabilizar o planejamento das unidades executoras, evitando alterações orçamentárias periódicas no montante de 30% em cada mês, em observância ao art. 21, inciso XIV, da CF/1988, às leis de diretrizes orçamentárias, às leis orçamentárias anuais e ao art. 17 da Portaria SOF 1.428/2018;
9.7.encaminhar cópia deste relatório ao Supremo Tribunal Federal para subsidiar eventual decisão nos autos da Ação Direta de Inconstitucionalidade por Omissão 47, relator Ministro Marco Aurélio;
9.8. encaminhar cópia desta decisão ao Presidente da Comissão  de Fiscalização Financeira e Controle da Câmara dos Deputados; aos Deputados Federais Izalci Lucas e Laerte Bessa; à Câmara dos Deputados; ao Senado Federal; à Casa Civil da Presidência da República; aos Ministérios da Fazenda, do Planejamento, Desenvolvimento e Gestão e da Segurança Pública; ao Fundo Constitucional do Distrito Federal; à Polícia Civil do Distrito Federal; à Polícia Militar do Distrito Federal; ao Corpo de Bombeiros Militar do Distrito Federal; ao Governo do Distrito Federal; e ao Tribunal de Contas do Distrito Federal, dando conhecimento que o inteiro teor dos acórdãos, incluindo relatórios e votos, poderão ser consultados no endereço www.tcu.gov.br/acordaos; e
9.9. considerar a solicitação integralmente atendida e arquivar o presente processo.
HISTÓRICO
2.	Trata-se, originariamente, de auditoria operacional no Fundo Constitucional do Distrito Federal (FCDF) , conforme determinação contida no Acórdão 2151/2017-TCU-Plenário (peça 10) , sob relatoria do Ministro José Múcio Monteiro (peça 10) , in verbis:
ACORDAM os Ministros do Tribunal de Contas da União, reunidos em Sessão Plenária, diante das razões expostas pelo Relator, e com fundamento no art. 38, incisos I, II e IV, da Lei 8.443/1992, nos arts. 232, inciso III, 233, 239, inciso I, e 244 do Regimento Interno do TCU e nos arts. 4º, inciso I, alínea "b", 5º, 13, parágrafo único, 14, incisos II e III, e 15, inciso II e §§ 2º e 3º, da Resolução TCU 215/2008, em: 
9.1. conhecer da presente solicitação;
9.2. determinar a realização de auditoria de natureza operacional com o objetivo de avaliar a efetividade e a sustentabilidade do Fundo Constitucional do Distrito Federal, envolvendo, entre outros aspectos: a análise da origem do Fundo; o arcabouço legal e a jurisprudência sobre o Fundo; o panorama atual; a utilização dos recursos pelas secretarias de saúde, de educação, pelas polícias civil e militar e pelo corpo de bombeiros militar, todos do Distrito Federal; os investimentos na área de segurança pública, nos últimos cinco anos, bem como suas projeções de investimentos futuros; a gestão pela Secretaria de Fazenda do Distrito Federal e o processo decisório de alocação de recursos; os repasses para o Instituto de Previdência dos Servidores (Iprev-DF) ; a sistemática de repasse pela Secretaria do Tesouro Nacional; o processo orçamentário-financeiro do Fundo; adentrando em aspectos do financiamento do Distrito Federal como um todo e a dependência de recursos federais; projeções matemáticas e, finalmente, avaliando as pendências existentes no âmbito no TCU;
9.3. informar à Comissão de Fiscalização Financeira e Controle da Câmara dos Deputados, na pessoa de seu presidente, que:
9.3.1. será realizada auditoria de natureza operacional com o objetivo de avaliar a efetividade e a sustentabilidade do Fundo Constitucional do Distrito Federal;
9.3.2. a definição sobre a legalidade do pagamento de inativos e pensionistas das áreas de saúde e de educação com recursos do FCDF está sendo conduzida por intermédio do processo TC Processo 022.651/2014-4, e que tão logo o referido processo seja apreciado, ser-lhe-á encaminhada cópia da respectiva deliberação;
9.4. estender os atributos de processo de Solicitação do Congresso Nacional ao processo TC Processo 022.651/2014-4, uma vez reconhecida a conexão integral do respectivo objeto com o da presente solicitação;
9.5. juntar cópia desta deliberação ao TC Processo 022.651/2014-4;
9.6. remeter cópia desta decisão à Comissão de Fiscalização Financeira e Controle da Câmara dos Deputados. (Grifos acrescidos) 
2.1.	A auditoria operacional se originou de Solicitação do Congresso Nacional, encaminhada pelo Presidente da Comissão de Fiscalização Financeira e Controle da Câmara dos Deputados, mediante o Ofício 114/2017/CFFCP, de 4/7/2017, solicitando a este Tribunal a realização de ato de fiscalização e controle no intuito de verificar ilegalidades na aplicação dos recursos do Fundo Constitucional do Distrito Federal por parte do Governo do Distrito Federal. 
2.2.	A fiscalização teve a participação do Ministério da Transparência e Controladoria-Geral da União, atual Controladoria-Geral da União (CGU) , conforme autorização contida no Acórdão 2581/2017-TCU-Plenário (peça 34) , relatado pelo Ministro José Múcio Monteiro, nos seguintes termos:
ACORDAM os Ministros do Tribunal de Contas da União, reunidos em Sessão Plenária, diante das razões expostas pelo Relator, e com fundamento no art. 157 do Regimento Interno do TCU e no art. 15, § 2º, da Resolução-TCU 215/2008, em:
9.1. autorizar a realização de trabalho em conjunto com o Ministério da Transparência e Controladoria-Geral da União;
9.2. prorrogar por mais noventa dias o prazo para atendimento desta solicitação;
9.3. restituir os autos à SecexFazenda para as providências cabíveis.
2.3.	Após solicitações de informações aos órgãos responsáveis e análise dos dados enviados, o Tribunal, por meio do Acórdão 2938/2018-TCU-Plenário (peça 151) , relatado pelo Ministro José Múcio Monteiro, identificou situações passíveis de aprimoramento pelo FCDF, tendo proferido recomendações e determinações aos entes envolvidos, na forma transcrita na introdução acima, com destaque, no que interessa ao presente recurso, à seguinte deliberação:
9.4. determinar ao Fundo Constitucional do Distrito Federal, à Polícia Civil do Distrito Federal, à Polícia Militar do Distrito Federal, ao Corpo de Bombeiros Militar do Distrito Federal, à Secretaria de Estado da Saúde do Distrito Federal e à Secretaria de Estado de Educação do Distrito Federal que, a partir do exercício de 2019, na execução do orçamento do FCDF, providenciem os ajustes necessários para que o empenho, a liquidação e o pagamento das despesas respeitem as dotações do próprio exercício, em conformidade com o princípio da anualidade e o regime de competência, em atendimento ao que dispõe o art. 165, inciso III, da Constituição Federal de 1988 c/c o arts. 2º e 35, inciso II, da Lei 4.320/1964;
2.4.	Insatisfeito, o Governo do Distrito Federal (GDF) , por intermédio da respectiva Procuradoria, interpôs o presente pedido de reexame (peça 185) , requerendo (peça 185, p. 12-13) :
a) o recebimento do presente pedido de reexame, com eficácia suspensiva, dando-se ao apelo a tramitação prescrita no art. 48 da lei federal n. 8.443/92 c/c o art. 285 e seguintes do Regimento Interno do Tribunal de Contas da União - RITCU; e
b) o acolhimento deste recurso, nos seguintes termos:
b.1 - para que seja desconstituída a determinação emanada do item 9.4 do Acórdão n. 2.938/2018, proferindo-se novo ato decisório com a necessária fundamentação fática e jurídica, nos termos do art. 1º, § 3º, II, da lei federal n. 8.443/1992 e do art. 69, II, do Regimento Interno dessa C. Corte de Contas; ou
b.2 - quando menos, caso seja desacolhida a postulação deduzida no item b.1 acima, requer-se, então, que seja reformado o entendimento firmado por esse E. Plenário, afastando-se a determinação contida no item 9.4 do Acórdão n. 2.938/2018.
ADMISSIBILIDADE
3.	Reitera-se o exame preliminar de admissibilidade (peças 186-187) , ratificado pelo Exmo. Sr. Ministro-Relator, na peça 189, que concluiu pelo conhecimento do recurso, suspendendo-se os efeitos do item 9.4 do Acórdão 2938/2018-TCU-Plenário, relatado pelo Ministro José Múcio Monteiro, eis que preenchidos os requisitos processuais aplicáveis à espécie.
MÉRITO
4.	Delimitação
4.1.	Constitui objeto do recurso a seguinte questão: Se o princípio da anualidade orçamentária e o regime de competência para as despesas se aplicam integralmente à gestão dos recursos do Fundo Constitucional (peça 185) .
5.	Princípio da anualidade orçamentária, regime de competência para despesas e aplicação integral à gestão dos recursos do Fundo Constitucional (peça 185) 
5.1.	O recorrente afirma que o princípio da anualidade orçamentária e o regime de competência para despesas orçamentárias no âmbito do FCDF devem ser analisados com cuidado, sem que possam ser aplicados de forma irrestrita ao Fundo, impondo-se a revisão do julgado recorrido, tendo em vista os seguintes argumentos: 
a) Na determinação questionada, o Tribunal exige que os recursos do Fundo, alocados para o Distrito Federal por meio de duodécimos, somente sejam empregados no ano em que efetivamente recebidos pelo ente distrital (peça 185, p. 5) ;
b) Após os trabalhos de auditoria, o Tribunal proferiu recomendações a diversos órgãos e autoridades no âmbito federal e distrital, basicamente relacionadas à necessidade de elaboração de estudos para o aprimoramento do FCDF, o que constitui diálogo institucional saudável entre a Corte e as unidades fiscalizadas, além do próprio Congresso Nacional. Mas, essa alteração na sistemática de administração do Fundo importará remanejamento de quase R$ 800 milhões em recursos na folha de pagamento do ente distrital, estando desacompanhada das razões que motivaram esse ato decisório (peça 185, p. 6) ;
c) Não se verifica, no voto condutor da deliberação recorrida ou em manifestações dos demais integrantes do Plenário, qualquer deliberação específica sobre o tema. Não há fundamentação para que o princípio da anualidade seja peremptoriamente observado por Fundo de natureza tão específica como o FCDF. Não há, nas deliberações do Plenário, a necessária análise do histórico do Fundo ou juízo de proporcionalidade sobre as dificuldades para implementação da medida (peça 185, p. 6-7) ;
d) Há déficit de motivação no julgado, pois houve determinação muito importante, impregnada de consequências complexas e imediatas, sem que os fundamentos que a justificam tenham sido declinados pelo Tribunal (peça 185, p. 7) ;
e) A motivação das decisões do Tribunal se impõe, como garantia do devido processo legal e do previsto no inciso IX do artigo 93 da Constituição Federal, bem como do artigo 1º, §3º, II, da Lei 8.443/1992 e do artigo 69, II, do Regimento Interno da Casa. O fato de a questão ter sido objeto de exame no âmbito dos trabalhos de auditoria e tenha constado do relatório do acórdão não afasta a ausência de fundamentação ora invocada, pois, conforme o complexo normativo aplicável, a motivação deve constar dos votos dos Ministros da Corte. Conforme os dispositivos da Lei Orgânica e do Regimento indicados, a fundamentação com que o Ministro Relator analisará as questões de fato e direito constitui parte essencial das decisões do Tribunal, paralela e autonomamente ao relatório (peça 185, p. 7) ;
f) O Supremo Tribunal Federal possui reiterado entendimento sobre a necessidade de adequada fundamentação das decisões jurisdicionais, reconhecendo a nulidade do ato decisório em caso de desrespeito a essa garantia constitucional, de modo a determinar nova apreciação da matéria. Esse entendimento se aplica às decisões administrativas, sobretudo aquelas proferidas em sede de controle externo da administração. Logo, impõe-se reconhecer a nulidade do item 9.4 do acórdão recorrido, proferindo-se nova decisão com exposição dos fundamentos fáticos e jurídicos que motivaram o convencimento alcançado pelo Tribunal (peça 185, p. 8-9) ;
g) Mesmo não acolhida a alegação de déficit de fundamentação, o recurso deve ser provido em relação ao mérito da controvérsia, pois a aplicação categórica e irrestrita do princípio da anualidade orçamentária se mostra questionável em relação ao FCDF (peça 185, p. 9) ;
h) A atual situação, em que recursos do primeiro duodécimo do ano seguinte são utilizados para pagamento da folha do exercício anterior, remonta ao período que precede ao FCDF. Até o ano de 2002, o repasse de recursos para custeio da segurança pública do ente distrital era feito por convênio e os valores correlatos não se mostravam suficientes para abarcar a totalidade das despesas, incluindo-se gastos com saúde e educação. Logo, desde o início do Fundo, em janeiro de 2003, o Distrito Federal tem enfrentado insuficiência de recursos, razão pela qual custeia despesas do ano anterior, com recursos do exercício seguinte. Esse quadro decorre de descompasso histórico (peça 185, p. 9) ;
i) A discussão em torno da anualidade, que atualmente representa cerca de R$ 780 milhões, constitui questão muito mais ampla e complexa, associada à estruturação do FCDF, a problemas históricos referentes à instituição do ente e à grave crise econômica por que passam todos os entes federados, inclusive, o Distrito Federal. Logo, não é problema com solução imediata (peça 185, p. 9-10) ;
j) Como o recorrente tem defendido nas sucessivas manifestações que apresentou perante o Tribunal, o FCDF, por suas características específicas, enquadra-se na categoria de Fundo Especial, prevista no artigo 71 da Lei 4.320/1964, Segundo esse dispositivo, essa espécie é constituída do produto de receitas especificadas por lei, que se vinculam à realização de determinados objetivos ou serviços. Conforme o artigo 73 do mesmo diploma legal, salvo determinação em contrário da lei que o instituiu, o saldo positivo do fundo especial apurado em balanço será transferido para o exercício seguinte, a crédito do mesmo fundo (peça 185, p. 10) ;
k) Tendo por base interpretação conjunta dos artigos 71 e 73 da Lei 4.320/1964, o FCDF constitui Fundo Especial, tendo valores estritamente vinculados às finalidades legais e/ou constitucionais, impedindo-se a utilização para fins diversos, de modo a permanecer à disposição do fundo de um exercício financeiro pra o outro, para que sejam efetivamente investidos nos objetivos normativos pertinentes (peça 185, p. 10) ;
l) A natureza de Fundo Especial do FCDF já foi reconhecida pelo Tribunal em decisão unânime, por meio do Acórdão 1774/2017-TCU-Plenário, relatado pelo Ministro Bruno Dantas, no qual a Corte alerta que os recursos associados a esse Fundo somente podem ser despendidos nas finalidades legais específicas. Com isso, deve-se reconhecer que os saldos apurados nos exercícios anteriores devem ser utilizados para as mesmas finalidades nos anos seguintes. Essa situação, em tese, constitui mitigação do princípio da anualidade em matéria orçamentária (peça 185, p. 10-11) ;
m) Nos termos do artigo 8º, inciso I, da Lei de Responsabilidade Fiscal (LRF) , os recursos legalmente vinculados a finalidade específica serão utilizados exclusivamente para atender ao objeto de sua vinculação, ainda que em exercício diverso daquele em que ocorrer o ingresso. Nessa linha, conforme o inciso I do artigo 50 do mesmo diploma legal, a disponibilidade de caixa constará de registro próprio, de modo que os recursos vinculados a órgão, fundo ou despesa obrigatória fiquem identificados e escriturados de forma individualizada. Logo, a impossibilidade de retirada dos recursos ou utilização para fins distintos daqueles previstos na legislação correlata está prevista na própria LRF, devendo-se observar de forma cautelosa e excepcional o princípio da anualidade em relação a esse ente contábil (peça 185, p. 11) ;
n) A aplicação do princípio da anualidade orçamentária no âmbito do FCDF deve ser examinada conjuntamente com a proposta de análise de possível reestruturação do Fundo Constitucional. Várias matérias ainda pendentes de análise quanto ao Fundo podem ter repercussão nessa temática, a exemplo da controvérsia em torno do superávit do FCDF, que será decidida nos autos do TC Processo 005.250/2018-8 (peça 185, p. 12) ;
o) Logo, o histórico de gestão do FCDF, a forma como ele foi estruturado, a necessidade de análises em torno da reavaliação do Fundo, a temática do superávit do Fundo, a natureza jurídica, a crise fiscal e econômica do Distrito Federal, os graves impactos advindos da decisão emanada desse Tribunal e a necessidade de realocação de R$ 780 milhões de reais de uma hora para outra são fundamentos que recomendam cautela na adoção de determinação tão grave e imediata. Não se conhecem, ao certo, os reais impactos desse ato decisório e a precisão jurídica da deliberação emanada do Tribunal (peça 185, p. 12) .
	Análise
5.2.	Os argumentos do recorrente não merecem prosperar. Primeiramente, ao contrário do que afirma o FCDF e de acordo com assentada jurisprudência desta Casa, considera-se fundamentada a deliberação do TCU em que as questões suscitadas foram enfrentadas em algum dos elementos que a compõem, seja no relatório, que inclui as manifestações da unidade técnica e do Ministério Público, ou no voto do relator (art. 1º, § 3º, da Lei 8.443/1992) (Acórdão 303/2017-TCU-Plenário, relatado pelo Ministro Bruno Dantas) .
5.3.	Diante disso, como se discutirá no enfrentamento do mérito da controvérsia, observa-se que a Secretaria de Controle Externo da Fazenda Nacional (SecexFazenda) trata detalhadamente do descumprimento do princípio da anualidade e do regime de competência, como se nota no subitem 3.2.3 da manifestação da unidade, transcrito no relatório do acórdão recorrido (peça 153, p. 14) . O Ministro Relator, no voto condutor do julgado (peça 152) , é explícito ao acolher as conclusões e encaminhamentos propostos pela secretaria. Logo, não obstante possa o recorrente se insurgir contra o posicionamento do Plenário, não se vislumbra déficit na motivação do julgado, discutindo-se, a seguir, o mérito do pedido.
5.4.	Para tanto, primeiramente, é relevante atualizar a jurisprudência desta Casa acerca da natureza jurídica do FCDF e de determinados aspectos relacionados à gestão do Fundo, de modo a afastar algumas premissas colocadas na peça recursal.
5.5.	Em recentíssima manifestação proferida no âmbito do TC Processo 011.359/2006-1, o Tribunal se posicionou sobre controvérsias importantes que permeavam as discussões em torno da gestão do FCDF. 
5.6.	O Tribunal, por intermédio do Acórdão 684/2019-TCU-Plenário, proferido na sessão de 27/3/2019, relatado pelo Ministro Aroldo Cedraz, tendo por base outro voto da lavra do julgador, integrante do Acórdão 2130/2017-TCU-Plenário (TC Processo 003.880/2015-0) , trata o FCDF como fundo contábil que integra o orçamento da União, sem constituir fundo especial na forma colocada pelo recorrente. Para tanto, cabe transcrever trecho relevante do voto condutor do recente julgado:
20. Com efeito, quanto à natureza jurídica, conforme disposto na lei que o instituiu, o FCDF é um fundo de natureza contábil, com a finalidade de prover os recursos necessários à organização e manutenção da polícia civil, da polícia militar e do corpo de bombeiros militar do Distrito Federal, bem como a assistência financeira para execução de serviços públicos de saúde e educação, conforme disposto na CF/88.
21. Trata-se de fundo contábil que integra o orçamento da União, nos termos do art. 165, § 5º, inciso I, da CF/88, e que não faz parte da personalidade jurídica do DF, estando sob a jurisdição do Tribunal de Contas da União, consoante jurisprudência do STF (MS 28.584) e desta Corte de Contas (Acórdãos 1.235/2002, 739/2004, 1.316/2009-Plenário, 2.029/2009-Plenário, 1.066/2011, 3.061/2012, 2.154/2013 e 1.169/2015, todos do Plenário) .
22. Conforme concluíram a Secex-Fazenda e Semag em suas instruções, embora entenda que o tema também extrapola o objeto da Solicitação do Congresso Nacional, verificou-se que o  FCDF não constitui um fundo especial, pois, diferentemente de outros fundos que possuem referida natureza (ex. Fundo de Fiscalização das Telecomunicações - Fistel) , não possui receitas vinculadas, com a maior parte dos seus recursos provenientes da fonte 100 do Tesouro Nacional.
23. Nessa seara, ao se constatar que o FCDF não é financiado por receitas especificadas, mas por recursos ordinários do Tesouro Nacional, referido Fundo deixaria de possuir dois atributos para ser classificado como fundo especial: receita especificada e recursos vinculados. Releva ainda destacar que a vinculação é decorrente do atributo da receita especificada, ou seja, para possuir recursos vinculados, faz-se necessário também possuir receitas especificadas. (Grifos no original) 
5.7.	De fato, como discorre a Secretaria de Macroavaliação Governamental, em diversos pareceres, incluindo-se manifestação transcrita no relatório do Acórdão 684/2019-TCU-Plenário, ao se analisar a legislação aplicável à matéria, conclui-se que os fundos especiais possuem os seguintes atributos:
a) receitas especificadas (art. 71 da Lei 4.320/1964) ; b) recursos vinculados à realização de determinados objetivos (arts. 71 da Lei 4.320/1964 e 71 do Decreto 93.872/1986) ; c) aplicação de recursos por meio de dotações consignadas na Lei Orçamentária Anual (arts. 72 da Lei 4.320/1964 e 72 do Decreto 93.872/1986) ; d) escrituração de recursos de forma individualizada (art. 50, inciso I, da Lei de Responsabilidade Fiscal - LRF) ; e) normas peculiares de aplicação (art. 71 da Lei 4.320/1964) ; e f) preservação dos saldos do exercício (arts. 73 da Lei 4.320/1964, 8º, parágrafo único, da LRF e 77 do Decreto 93.872/1986) .
5.8.	Entretanto, os valores federais consignados ao Fundo Constitucional do Distrito Federal decorrem, na quase totalidade, de recursos ordinários do Tesouro Nacional (Fonte 100) , alimentados pela arrecadação de impostos, portanto, sem qualquer vinculação a órgão, fundo ou despesa. Logo, o FCDF deixa de possuir dois requisitos essenciais para ser considerado fundo especial: a formação por receitas especificadas e a vinculação desses recursos na origem. 
5.9.	Inclusive, diferentemente do que afirma o recorrente, o Tribunal, no supracitado Acórdão 684/2019-TCU-Plenário, é categórico ao afirmar que o superávit financeiro apurado no FCDF, ao final do exercício, não deve ser transferido para o ano seguinte, retornando aos cofres da União. Como se manifesta o Ministro Aroldo Cedraz, Relator do julgado:
12. Como se vê da transcrição acima, nem mesmo o saldo positivo do FCDF, apurado ao final do exercício, deveria ser transferido para o ano seguinte, a crédito do mesmo fundo e disponível para o DF, quiçá a parcela da arrecadação do IRRF, recursos que não pertencem ao DF e que devem permanecer retidos, sob a titularidade da União.
5.10.	Assim, o FCDF não tem natureza de fundo especial, não cabendo aplicar a ele os dispositivos relacionados a essa espécie na Lei 4.320/1964 e na Lei de Responsabilidade Fiscal, como requer o recorrente.
5.11.	Trata-se, em verdade, de fundo de natureza contábil integrante do orçamento da União, com características próprias, como concluiu o Tribunal no Acórdão 2130/2017-TCU-Plenário, relatado pelo Ministro Aroldo Cedraz e redigido pelo Ministro Walton Alencar Rodrigues, ao acatar posicionamento contido no relatório da deliberação, no seguinte sentido:
28. Portanto, pode-se concluir que o FCDF não possui receita especificada e vinculada, sendo provido com recursos ordinários do Tesouro Nacional (fonte 100) , o que permite depreender que não se trata de um fundo especial, mas sim de um fundo com natureza sui generis, com características peculiares e diversas dos fundos em geral, conforme já analisado pela SecexFazenda (peça 37, p. 3) .
5.12.	Nessa linha, o FCDF constitui unidade orçamentária na Lei Orçamentária Anual da União, conforme determinou o artigo 3º da Lei 10.633/2002, normativo que criou o Fundo, atualmente sob o código número 73.901, cujas despesas são registradas no Sistema Integrado de Administração Financeira do Governo Federal (Siafi) e no Sistema de Administração de Recursos Humanos, no caso dos gastos com pessoal. 
5.13.	Diante disso e tendo em vista a natureza jurídica do fundo, por óbvio, os gastos realizados com os recursos federais devem respeito integral às normas e princípios contábeis aplicáveis à Administração Pública, bem como aos postulados de natureza orçamentária que regem os demais gastos da União.
5.14.	O artigo 2º da Lei 4.320/1964 dispõe que a Lei do Orçamento conterá a descriminação da receita e despesa, de forma a evidenciar a política econômica, financeira e o programa de trabalho do Governo, obedecidos os princípios de unidade, universalidade e anualidade. 
5.15.	O princípio da anualidade orçamentária, por sua vez, tem a finalidade de delimitar o período de tempo ao qual a previsão das receitas e a fixação das despesas irão se referir, sendo que esse exercício financeiro coincide com o ano civil, nos termos do artigo 34 da Lei 4.320/1964.
5.16.	Esse postulado possui grande relevância, constando expressamente na Lei 4.320/1964, que rege as normas gerais de Direito Financeiro da União, Estados, Municípios e Distrito Federal, tendo em vista a necessidade de delimitar o espaço temporal de execução orçamentária e financeira, como forma de aprimorar o controle sobre atos administrativos, planos governamentais e estatísticas na Administração Pública. 
5.17.	Sobre o tema, transcreve-se trecho da obra de Francisco Glauber Lima Mota (Contabilidade aplicada ao setor público. 1ª edição. Brasília: Cidade Gráfica e Editora Ltda., p. 30-31) :
A regra exige que a cada ano civil (1º de janeiro a 31 de dezembro) deve ser elaborada lei orçamentária, oferecendo ao Poder Legislativo uma forma mais objetiva de exercer controle sobre os atos administrativos de natureza financeira praticados pela Administração Pública no âmbito dos três poderes. Esse princípio também permite que os planos operacionais sejam revistos, no máximo, anualmente, o que concorre para o constante aperfeiçoamento deles.
5.18.	Dessa forma, as receitas e despesas previstas na Lei Orçamentária Anual devem se referir ao ano civil, sendo que deverão ser registradas nesse período, como forma essencial de controle dos atos de natureza financeira. 
5.19.	O postulado tem estreita ligação com os princípios contábeis que regem a contabilização das receitas e despesas públicas. Nessa linha, nos termos do artigo 35, incisos I e II, da Lei 4.320/1964, pertencem ao exercício financeiro as receitas nele arrecadadas e as despesas nele legalmente empenhadas. 
5.20.	A despesa orçamentária efetiva, caracterizada como fato contábil modificativo diminutivo, portanto, redutor da situação líquida patrimonial da entidade, deve ter registro no exercício financeiro da emissão do empenho, como dispõe o artigo 35 da Lei 4.320/1964, com respeito aos princípios de contabilidade, aplicando-se, integralmente, o regime de competência na contabilização desses gastos. 
5.21.	Nessa linha, transcreve-se trecho da edição mais recente do Manual de Contabilidade Aplicada ao Setor Público, p. 101-102, publicado por meio das Portarias Conjuntas STN/SOF n. 06/2018, STN/SPREV n. 07/2018 e da Portaria STN n. 877/2018:
Entretanto, a ótica implementada pela Lei nº 4.320/1964 não é suficiente para a correta mensuração, avaliação e registro dos fatos contábeis do setor público. A Contabilidade Aplicada ao Setor Público, assim como qualquer outro ramo da ciência contábil, obedece aos princípios de contabilidade. Dessa forma, aplica-se o regime da competência em sua integralidade, ou seja, os efeitos das transações e outros eventos sobre o patrimônio são reconhecidos quando ocorrem, independentemente de recebimento ou pagamento. Nessa lógica, também não há exigência de que as despesas orçamentárias sejam empenhadas ou que as receitas orçamentárias sejam efetivamente arrecadadas para que haja o devido reconhecimento sob o ponto de vista patrimonial. 
Destarte, apesar do art. 35 da Lei nº 4.320/1964 referir-se ao regime orçamentário, ressalte-se que o regime contábil (patrimonial) deve ser aplicado ao setor público em sua integralidade para reconhecimento de fatos contábeis.
5.22.	Dessa forma, no que interessa ao presente recurso, as receitas e despesas vinculadas ao FCDF são executadas no Siafi, sendo que os repasses são realizados mensalmente por duodécimos, como prevê o artigo 4º da Lei 10.633/2002, com registros baseados nos dispositivos legais e nos princípios contábeis. 
5.23.	Diante disso, a contabilização dos gastos com folha de pagamento, que constituem as principais despesas custeadas com os recursos federais do FCDF, deve ocorrer independentemente do dia de pagamento, em respeito ao regime de competência, ou seja, essas rubricas devem ser contabilizadas no mês a que se referem, mesmo com pagamento efetuado em exercício subsequente. 
5.24.	Logo, a folha de pagamento de dezembro deve constituir despesa orçamentária do FCDF do mês de dezembro. Destaque-se que há a possibilidade de realização dos gastos, por exemplo, com restos a pagar ou como despesas de exercícios anteriores. Entretanto, esses casos são excepcionais e possuem regras específicas a serem observadas. 
5.25.	As despesas de exercícios anteriores, que constituem gastos referentes a anos anteriores, pagos com orçamento do exercício atual, têm hígidas hipóteses, descritas no artigo 37 da Lei 4.320/1964, quais sejam:
Art. 37. As despesas de exercícios encerrados, para as quais o orçamento respectivo consignava crédito próprio, com saldo suficiente para atendê-las, que não se tenham processado na época própria, bem como os Restos a Pagar com prescrição interrompida e os compromissos reconhecidos após o encerramento do exercício correspondente poderão ser pagos à conta de dotação específica consignada no orçamento, discriminada por elementos, obedecida, sempre que possível, a ordem cronológica.
5.26.	Ou seja, se, por determinada circunstância específica, não foi possível registrar e/ou pagar a despesa com o orçamento do exercício ao qual ela se refere, o gasto poderá estar consignado no ano seguinte, ainda assim, como sendo de exercícios anteriores, além de envolver procedimento especial de reconhecimento das dívidas. Por exemplo, determinada lei cria gratificação tendo como marco inicial de pagamento data no exercício anterior.
5.27.	A excepcionalidade dessa figura se deve exatamente ao necessário respeito ao regime de competência e ao princípio da anualidade orçamentária, tendo em vista que o repentino aparecimento de despesa em exercício para o qual ela não estava prevista afeta o orçamento daquele ano, prejudicando o planejamento e a execução.
5.28.	Cabe, novamente, trazer à colação lição de Francisco Glauber Lima Mota (Contabilidade aplicada ao setor público. 1ª edição. Brasília: Cidade Gráfica e Editora Ltda., p. 154) :
A aplicação do regime de competência na administração pública transcende o texto legal e encontra amparo nos preceitos da Ciência Contábil, quando ela se refere ao princípio da competência. Segundo a regra geral recomendada pela contabilidade, a despesa pertence ao período em que for incorrida, ou seja, ao exercício financeiro em que ocorrer a desincorporação de ativos (consumo de bens, por exemplo) ou a incorporação de passivos (constituição de provisões, por exemplo) . Dessa forma, se uma despesa compete ao ano de X1, em função de ter ocorrido o fato gerador no ano de X1, mesmo que seu pagamento se efetive no ano posterior, é necessário identifica-la como despesa do ano anterior. Isso também se deve ao fato da aplicação do princípio da anualidade do orçamento
5.29.	Os restos a pagar, por sua vez, são despesas que foram empenhadas no exercício, mas não foram pagas até o dia 31 de dezembro, conforme o artigo 36 da Lei 4.320/1964. Trata-se de gastos cujos pagamentos serão realizados de forma extraorçamentária no exercício seguinte e, por conta disso, também possuem regras bastante rígidas, haja vista ser rubrica que impacta a dívida pública e os recursos financeiros em caixa. 
5.30.	De acordo com o artigo 42 da LRF, por exemplo, é vedado ao titular de Poder ou órgão abarcado pela norma, nos últimos dois quadrimestres do seu mandato, contrair obrigação de despesa que não possa ser cumprida integralmente dentro dele ou que tenha parcelas a serem pagas no exercício seguinte sem que haja suficiente disponibilidade de caixa para este efeito.
5.31.	Assim, como regra, as despesas públicas, incluindo-se os gastos vinculados ao FCDF, deverão ser contabilizadas no exercício em que incorridas e apenas, excepcionalmente, como nos casos previstos na lei, poderão ser pagas com recursos do orçamento seguinte e registrados como despesa de exercício anterior ou poderão ser inscritas em restos a pagar.
5.32.	Entretanto, ao se debruçar sobre os pagamentos da folha de pagamento vinculada ao FCDF, referente a dezembro de 2016, os auditores identificaram elevado montante de despesas de exercícios anteriores no primeiro mês de 2017, em muitos casos sem ter havido sequer o reconhecimento de dívida, além de terem sido registrados pagamentos de gastos com pessoal do exercício anterior como se fossem despesas do ano de 2017, em grave afronta ao princípio da anualidade orçamentária e da competência, como se nota em trecho do relatório do acórdão recorrido (peça 153, p. 14) :
132. Da análise dos dados, foi constatado que se tratavam de pagamentos realizados em janeiro relativos à folha de pessoal do mês de dezembro do ano anterior, sendo que, em alguns casos, o pagamento não se deu como reconhecimento de dívida, mas sim como despesa do próprio exercício. No exercício de 2017, foram levantados os seguintes valores executados de forma inadequada:
133. Os valores acima foram classificados em parte como despesas de exercícios anteriores, no caso das unidades CBMDF, PCDF, Saúde e Educação, enquanto a PMDF os contabilizou como se fossem despesas do exercício de 2017.
5.33.	Esses registros alteram indevidamente tanto os gastos de pessoal relativos ao exercício de 2016 quanto o orçamento do exercício de 2017, trazendo prejuízos à transparência e à confiabilidade dos dados, com impactos na capacidade de analisar crescimento de despesas e outras estatísticas fiscais. O recorrente não demonstrou se tratar de qualquer excepcionalidade prevista nos dispositivos legais ou hipóteses efetivas de despesas de exercícios anteriores, não tendo buscado justificar tecnicamente as inconsistências.
5.34.	É importante ressaltar que o recorrente não nega o descontrole orçamentário, mas apenas busca a flexibilização das normas em favor do FCDF, sob a alegação de ausência de recursos e do fato de que essas irregularidades remontam ao período de criação do Fundo Constitucional, ou seja, sempre foi feito dessa forma e assim deveria continuar.
5.35.	Todavia, não se pode admitir o tratamento diferenciado à unidade orçamentária do FCDF em relação aos demais órgãos e entidades integrantes do orçamento federal. Cabe lembrar que, diferentemente de outras esferas na Administração Pública Federal, sujeitas, por exemplo, ao contingenciamento de recursos, o Fundo Constitucional do Distrito Federal, como regra, tem conhecimento prévio das receitas que alimentarão o ente contábil, por conta do artigo 2º 10.633/2002, que prevê aporte anual de recursos, corrigido pela variação da receita corrente líquida da União.
5.36.	Logo, ao contrário de outras unidades orçamentárias, as quais sofrem os percalços da queda de arrecadação no decorrer do exercício, o FCDF terá garantido mês a mês o encaminhamento dos valores pela União, podendo haver bloqueios ou remanejamentos de recursos apenas por iniciativa da própria unidade gestora, o que tem ocorrido, como explicam os técnicos em manifestação transcrita no relatório do acórdão recorrido (peça 153, p. 13) :
122. Pelo exposto, percebe-se que o mecanismo de bloqueio é utilizado pela Sutes/SEF/DF como uma forma de contingenciamento, todavia os recursos destinados ao Fundo pela União não sofrem qualquer contingenciamento ou frustração de arrecadação, pois seguem rigorosamente os repasses de 1/12 do orçamento nas liberações financeiras, conforme determinam as leis de diretrizes orçamentárias anuais.
 (...) 
124. Observa-se, ainda, que tais remanejamentos são, em sua imensa maioria, utilizados para suplementação da folha de pagamento das áreas de saúde e de educação, permitindo ao DF transferir recursos da área de segurança para as demais áreas e vice-versa, o que provoca dificuldades no gerenciamento dos recursos, gerando ineficiências no sistema, principalmente por sua imprevisibilidade.
5.37.	Além disso, verifica-se que a desorganização no planejamento orçamentário do FCDF é decorrência de inúmeros fatores, que nenhuma relação possuem com as regras e princípios orçamentários e contábeis de observância obrigatória. 
5.38.	Trata-se da expansão elevada dos gastos do pessoal, dentre outros fatores relacionados à gestão do Fundo. Como constataram os auditores, no presente processo, no período de 2003 a 2016, a despesa de pessoal e encargos sociais aumentou 271% ante um incremento de 258% dos repasses ao Fundo Constitucional (peça 153, p. 15) . Logo, além dos reconhecidos prejuízos aos gastos com investimentos na segurança pública distrital, essa conjuntura impossibilita que as despesas vinculadas ao Fundo se acomodem ao montante bilionário do repasse federal, culminando na necessidade de utilizar orçamento do exercício seguinte.
5.39.	Por óbvio, a expansão desenfreada dos gastos com pessoal demandará incremento sem precedentes nos valores federais, circunstância indesejada diante da crise financeira atual. Isso sem discutir a controvérsia ainda pendente de deliberação nesta Corte acerca dos pagamentos de inativos  e pensionistas da educação e da saúde do Distrito Federal.
5.40.	Os técnicos identificaram, também, incremento de 501% em outras despesas correntes, decorrente de despesas com servidores, em grande medida, compostas por auxílios e indenizações, como vale transporte, e auxílio moradia. No último caso, o aumento identificado supera os 270% (peça 153, p. 18) :
158. Com relação ao FCDF como um todo, houve também o aumento de 501% em outras despesas correntes, decorrente de despesas com servidores, pois 67% desta despesa é formada por auxílios e indenizações, como vale transporte, auxílio-alimentação, auxílio-moradia, auxílio-fardamento, ajuda de custo, etc.
159. Somente o auxílio-moradia, o qual até 2013 era contabilizado como despesa de pessoal, representou 30% dos custos desse grupo de despesa, sendo que o aumento concedido por meio do Decreto Distrital 35.181/2014 representou um aumento de 2.203% dessa rubrica de 2013 a 2016. 
160. Se computados como despesa de pessoal o valor de R$ 320 milhões pagos em 2016 a título de auxílio-moradia, o percentual de aumento dessa despesa se eleva de 271% a cerca de 292%, crescimento bem superior ao do FCDF no período.
5.41.	Além disso, os responsáveis no ente distrital realizam constantes remanejamentos nos recursos recebidos, com a finalidade de suplementar a folha de pagamento das áreas de saúde e educação, áreas que deveriam apenas ser assistidas por recursos federais (peça 153, p. 13) :
124. Observa-se, ainda, que tais remanejamentos são, em sua imensa maioria, utilizados para suplementação da folha de pagamento das áreas de saúde e de educação, permitindo ao DF transferir recursos da área de segurança para as demais áreas e vice-versa, o que provoca dificuldades no gerenciamento dos recursos, gerando ineficiências no sistema, principalmente por sua imprevisibilidade.
5.42.	Assim, não são as regras contábeis e orçamentárias que trazem problemas à gestão do FCDF, não podendo esta Corte flexibilizá-las, como pretende o recorrente, mas sim o descontrole orçamentário ocasionado pelos executores das despesas no ente distrital.
5.43.	Inclusive, o descompasso entre os orçamentos no decorrer dos exercícios foi objeto de acintosa reclamação do atual Governador do Distrito Federal tão logo tomou posse em janeiro deste ano, ao tecer severas críticas ao Chefe do Poder Executivo que o precedeu. Nesse sentido, cite-se trecho de notícia publicada no sítio do jornal Correio Braziliense, de 16/1/2019:
No poder há 16 dias, o governador Ibaneis Rocha (MDB) abriu fogo contra um dos principais pilares do discurso do antecessor, Rodrigo Rollemberg (PSB) : o equilíbrio das contas. De acordo com a Secretaria de Fazenda, Planejamento, Orçamento e Gestão, o socialista deixou o Buriti sem assegurar os recursos necessários à folha de dezembro de 2018 do funcionalismo público, cometendo uma "pedalada fiscal". A remuneração, depositada nas contas dos profissionais de forma antecipada, teria sido quitada com valores conquistados pelo GDF neste ano, condição que, conforme a pasta, provocou um rombo de R$ 1,1 bilhão - as informações são contestadas pela gestão anterior. Mesmo assim, o governo mantém a promessa da equiparação salarial da Polícia Civil com a Polícia Federal e do pagamento da última parcela do reajuste dos servidores.
 (...) 
Para quitar os contracheques, então, a atual gestão alega ter retirado R$ 803 milhões do Fundo Constitucional do DF - recurso contemplado pelo primeiro duodécimo transferido da União à capital no ano - e captado R$ 307,1 milhões da arrecadação de 2019. A cifra, somada aos      R$ 193,7 milhões da conta única, resultou em R$ 1,3 bilhão, valor total da folha de pagamento, a qual não contempla os funcionários da segurança pública, que receberam em dezembro. "A utilização de recursos do exercício corrente para pagamento de despesas anteriores que não possuem lastro financeiro afeta a programação, visto que a Lei Orçamentária Anual compromete tais valores com despesas do exercício corrente", detalhou Clemente ao apontar a "pedalada" de Rollemberg. 
Correio Braziliense. Disponível em:                                                                                                                                 < https://www.correiobraziliense.com.br/app/noticia/cidades/2019/01/16/interna_cidadesdf,731089/gdf-ve-rombo-nas-contas-mas-preve-reajuste-para-o-funcionalismo.shtml> Acesso em: 15/4/2019.
5.44.	Dessa forma, a prática tão perniciosa, que se propagou historicamente nas administrações do ente distrital e da qual foi vítima a atual gestão, contraditoriamente, é defendida pelo próprio Governo do Distrito Federal na peça recursal ora em debate. Entretanto, as prerrogativas desta Corte não permitem o provimento do pedido.
5.45.	Assim, a gestão do Fundo Constitucional do Distrito Federal deve obediência aos princípios orçamentários e contábeis que regem a Administração Pública Federal, a exemplo do postulado da anualidade orçamentária e o regime de competência para contabilização das despesas efetivas. Dessa forma, o empenho, a liquidação e o pagamento das despesas devem respeitar as dotações do próprio exercício, resguardadas as hipóteses excepcionais de despesas de exercícios anteriores e inscrição em restos a pagar, nos estritos limites legais.
CONCLUSÃO
6.	Das análises anteriores, conclui-se que:
a) Considera-se fundamentada a deliberação do TCU em que as questões suscitadas foram enfrentadas em algum dos elementos que a compõem, seja no relatório, que inclui as manifestações da unidade técnica e do Ministério Público, ou no voto do relator;
b) A gestão do Fundo Constitucional do Distrito Federal deve obediência aos princípios orçamentários e contábeis que regem a Administração Pública Federal, a exemplo do postulado da anualidade orçamentária e o regime de competência para contabilização das despesas efetivas. Dessa forma, o empenho, a liquidação e o pagamento das despesas devem respeitar as dotações do próprio exercício, resguardadas as hipóteses excepcionais de despesas de exercícios anteriores e inscrição em restos a pagar, nos estritos limites legais.
6.1.	Assim, os argumentos e provas apresentados pelo recorrente não têm o condão de modificar a deliberação combatida, impondo-se a manutenção do julgado em seus exatos termos.
PROPOSTA DE ENCAMINHAMENTO
7.	Diante do exposto, com fundamento no artigo 48, da Lei 8.443/1992, submetem-se os autos à consideração superior, com posterior encaminhamento ao Gabinete do Relator, propondo:
a)	conhecer do recurso interposto e, no mérito, negar-lhe provimento;
b)	comunicar a deliberação que vier a ser proferida por esta Corte ao recorrente, ao Presidente da Comissão  de Fiscalização Financeira e Controle da Câmara dos Deputados; aos Deputados Federais Izalci Lucas e Laerte Bessa; à Câmara dos Deputados; ao Senado Federal; à Casa Civil da Presidência da República; aos Ministérios da Fazenda, do Planejamento, Desenvolvimento e Gestão e da Segurança Pública; ao Fundo Constitucional do Distrito Federal; à Polícia Civil do Distrito Federal; à Polícia Militar do Distrito Federal; ao Corpo de Bombeiros Militar do Distrito Federal; ao Governo do Distrito Federal; e ao Tribunal de Contas do Distrito Federal e aos demais interessados.

Procuradora-Geral do Distrito Federal, Ludmila Lavocat Galvão Vieira de Carvalho, Allan Lúcio Sathler e outros.

Não atuou.

Representação legal: Procuradora-Geral do Distrito Federal, Ludmila Lavocat Galvão Vieira de Carvalho, Allan Lúcio Sathler e outros.

SOLICITAÇÃO DO CONGRESSO NACIONAL (SCN)

Secretaria de Recursos (SERUR); Secretaria de Controle Externo da Defesa Nacional e da Segurança Pública (SecexDefes).

Trata-se de pedido de reexame, interposto pelo Governo do Distrito Federal (GDF) , contra o Acórdão 2938/2018-TCU-Plenário, da relatoria do E. Ministro José Múcio Monteiro, em que o TCU, por meio de auditoria operacional, atendendo à solicitação do Congresso Nacional, realizou amplo diagnóstico sobre a situação atual do Fundo Constitucional do Distrito Federal, em que apurou problemas gravíssimos de legalidade e de gestão, impositivos de diversas determinações e recomendações.
Inconformado, interpôs o GDF o presente pedido de reexame (peça 185) , ora requerendo: 
a desconstituição da determinação, de que trata o item 9.4 do acórdão combatido, no sentido de que diversos órgãos do GDF e o FCDF providenciem os ajustes necessários para que o empenho, a liquidação e o pagamento das despesas custeadas pelo fundo respeitem as dotações do próprio exercício, em conformidade com o princípio da anualidade e o regime de competência; 
seja proferido novo ato decisório, com a necessária fundamentação fática e jurídica;
subsidiariamente, seja reformado o entendimento firmado pelo Tribunal, afastando a determinação do item 9.4, no sentido de que sejam os recursos do Fundo, alocados para o DF, por meio de duodécimos, somente empregados no ano em que efetivamente recebidos pelo Ente Distrital.
Segundo o GDF, o histórico de gestão do FCDF, a forma como estruturado, a necessidade de análises em torno da reavaliação do Fundo, a temática do superávit do Fundo, sua natureza jurídica, a crise fiscal e econômica do Distrito Federal, os graves impactos advindos da decisão emanada deste Tribunal e a necessidade de realocação imediata de R$ 780 milhões de reais são fundamentos que recomendam cautela na adoção de determinação tão grave e imediata. 
Em síntese, o GDF apresenta os seguintes argumentos para fundamentar seu pleito:
além de desacompanhada das razões que motivaram o ato decisório, a determinação combatida, que impõe a alteração na sistemática de administração do Fundo causará remanejamento de cerca de R$ 780 milhões em recursos na folha de pagamento do DF; 
há déficit de motivação no julgado, pois houve determinação importante, impregnada de consequências complexas e imediatas, sem que os fundamentos que a justificam tenham sido declinados pelo Tribunal. Logo, impõe-se reconhecer a nulidade do item 9.4 do acórdão recorrido, proferindo-se nova decisão com exposição dos fundamentos fáticos e jurídicos que motivaram o convencimento alcançado pelo Tribunal:
a.1) não há fundamentação para que o princípio da anualidade seja peremptoriamente observado por fundo de natureza tão específica como o FCDF;
a.2) não há, nas deliberações do Plenário, a necessária análise do histórico do Fundo ou juízo de proporcionalidade sobre as dificuldades para implementação da medida;
a.3) a motivação das decisões do Tribunal se impõe, como garantia do devido processo legal e do previsto no inciso IX do artigo 93 da Constituição Federal, bem como do artigo 1º, §3º, II, da Lei 8.443/1992 e do artigo 69, II, do Regimento Interno da Casa. O fato de a questão ter sido objeto de exame no âmbito dos trabalhos de auditoria e tenha constado do relatório do acórdão não afasta a ausência de fundamentação ora invocada, pois, conforme o complexo normativo aplicável, a motivação deve constar dos votos dos Ministros da Corte;
a.4) o entendimento do Supremo Tribunal Federal (STF) é no sentido da necessidade de adequada fundamentação das decisões jurisdicionais, reconhecendo a nulidade do ato decisório em caso de desrespeito a essa garantia constitucional. Tal entendimento se aplica às decisões administrativas, sobretudo aquelas proferidas em sede de controle externo.
ainda que não acolhida a alegação de déficit de fundamentação, o recurso deve ser provido em relação ao mérito da controvérsia, pois a aplicação categórica e irrestrita do princípio da anualidade orçamentária se mostra questionável em relação ao FCDF;
a atual situação, em que recursos do primeiro duodécimo do ano seguinte são utilizados para pagamento da folha do exercício anterior, remonta ao período que precede ao FCDF:
a.5) até o ano de 2002, o repasse de recursos para custeio da segurança pública do DF era feito por convênio e os valores correlatos não se mostravam suficientes para abarcar a totalidade das despesas, incluindo-se gastos com saúde e educação;
a.6) desde o início do Fundo, em janeiro de 2003, o DF tem enfrentado insuficiência de recursos, razão pela qual custeia despesas do ano anterior com recursos do exercício seguinte;
a.7) tal quadro decorre de descompasso histórico;
tendo por base interpretação conjunta dos artigos 71 e 73 da Lei 4.320/1964, o FCDF constitui Fundo Especial, tendo valores estritamente vinculados às finalidades legais e/ou constitucionais, impedindo-se a utilização para fins diversos, de modo a permanecer à disposição do fundo de um exercício financeiro para o outro, para que sejam efetivamente investidos nos objetivos normativos pertinentes: 
a.8) o FCDF, por suas características específicas, enquadra-se na categoria de Fundo Especial, prevista no artigo 71 da Lei 4.320/1964. Segundo esse dispositivo, essa espécie é constituída do produto de receitas especificadas por lei, que se vinculam à realização de determinados objetivos ou serviços;
a.9) conforme o artigo 73 do mesmo diploma legal, salvo determinação em contrário da lei que o instituiu, o saldo positivo do fundo especial apurado em balanço será transferido para o exercício seguinte, a crédito do mesmo fundo;
a.10) a natureza de Fundo Especial do FCDF já foi reconhecida pelo Tribunal em decisão unânime (Acórdão 1774/2017-TCU-Plenário, de relatoria do E. Ministro Bruno Dantas) . Neste aresto, a Corte alerta que os recursos associados ao FCDF somente podem ser despendidos nas finalidades legais específicas; 
a.11) com isso, deve-se reconhecer que os saldos apurados nos exercícios anteriores devem ser utilizados para as mesmas finalidades nos anos seguintes. Essa situação, em tese, constitui mitigação do princípio da anualidade em matéria orçamentária;
a impossibilidade de retirada dos recursos ou utilização para fins distintos daqueles previstos na legislação correlata está prevista na Lei de Responsabilidade Fiscal (LRF) , devendo-se observar de forma cautelosa e excepcional o princípio da anualidade em relação ao FCDF:
a.12) nos termos do artigo 8º, inciso I, desta Lei, os recursos legalmente vinculados a finalidade específica serão utilizados exclusivamente para atender ao objeto de sua vinculação, ainda que em exercício diverso daquele em que ocorrer o ingresso;
a.13) nessa linha, conforme o inciso I do artigo 50 do mesmo diploma legal, a disponibilidade de caixa constará de registro próprio, de modo que os recursos vinculados a órgão, fundo ou despesa obrigatória fiquem identificados e escriturados de forma individualizada; 
a aplicação do princípio da anualidade orçamentária no âmbito do FCDF deve ser examinada conjuntamente com a proposta de análise de possível reestruturação do Fundo Constitucional. Várias matérias ainda pendentes de análise quanto ao Fundo podem ter repercussão nessa temática, a exemplo da controvérsia em torno do superávit do FCDF, que será decidida nos autos do TC Processo 005.250/2018-8.
A unidade técnica, em fundamentada manifestação, demonstra a total improcedência dos argumentos apresentados e propõe seja o pedido de reexame conhecido e negado o seu provimento.
						II
Feito breve resumo dos fatos, passo a decidir.
Ratifico o exame de admissibilidade (peça 189) , em que conheci do recurso, por preencher os requisitos atinentes à espécie.
A questão das irregularidades atinentes ao Fundo Constitucional do DF é já bastante antiga e o exame dos autos demonstra a existência de plúrimas irregularidades de gestão e a dificuldade de, nesse âmbito, fazer valer cláusulas da Constituição e das leis em vigor. 
Em inúmeros acórdãos, no âmbito do controle externo, com grande frequência, tem o TCU exposto e analisado ilegalidades, por acreditar que, relativamente às amplas distorções da Administração do GDF, nas suas diversas searas, a luz do sol ainda é o melhor desinfetante. E, como se demonstra, toda a problemática gira em torno das relações irregulares do GDF com seu pessoal, geradoras de déficit insustentável, inteiramente custeado pela União Federal, de forma absolutamente dissonante da legislação.
No recurso que ora se analisa, contra acórdão do Plenário, da lavra do Ministro José Múcio, contrariamente ao que argumenta o recorrente, a pacífica jurisprudência do TCU considera fundamentada a deliberação, em que as questões suscitadas foram enfrentadas em um dos elementos que a compõem, nos termos do art. 1º, § 3º, da Lei 8.443/1992; seja no relatório, que inclui as manifestações da unidade técnica e do Ministério Público, ou no voto do relator (Acórdão 303/2017-TCU-Plenário, relator o E. Ministro Bruno Dantas, entre outros) .
O Relatório que fundamenta o acórdão recorrido trata detalhadamente do descumprimento do princípio da anualidade e do regime de competência, em sua seção 3.2.3 (itens 131 a 138, peça 153) . Ademais, as dúvidas alegadas pelo recorrente teriam de ser suscitadas em embargos de declaração, no prazo da lei. Daí não prosperam argumentos, amplamente subjetivos, de déficit na motivação do julgado recorrido, que é absolutamente inexistente.
A legislação em vigor, a par da jurisprudência do Tribunal de Constas da União, considera o FCDF mero fundo contábil, que integra o orçamento da União e é por ela integralmente abastecido, e não fundo especial, como coloca o recorrente na peça recursal. 
Como já alhures demonstrei, o FCDF não possui dois dos atributos necessários para ser classificado como fundo especial, a receita especificada e recursos vinculados. A vinculação é decorrente do atributo da receita especificada, o que não existe. A propósito:
28. (...) o FCDF não possui receita especificada e vinculada, sendo provido com recursos ordinários do Tesouro Nacional (fonte 100) , o que permite depreender que não se trata de um fundo especial, mas sim de fundo com natureza sui generis, com características peculiares e diversas dos fundos em geral, conforme já analisado pela SecexFazenda (Acórdão 2130/2017-TCU-Plenário) .
Todos os recursos que guarnecem o FCDF advêm do Tesouro Nacional. Os mananciais direcionados ao GDF são da fonte comum e não específica. Estes argumentos deveriam ser suficientes para lançar uma pá-de-cal na pretensão de divorciar o FCDF da pluralidade de fundos outros, abastecido com recursos genéricos da União, e resolver qualquer pretensão de diferenciação em relação a eles. 
Diferentemente do que afirma o recorrente, não somente o acórdão ora recorrido, do Ministro José Múcio, mas, também, o Voto do E. Ministro Aroldo Cedraz, que fundamenta o Acórdão 684/2019-TCU-Plenário, são categóricos ao afirmar que o superávit financeiro apurado no FCDF, ao final do exercício, não pode ser transferido para o ano seguinte, devendo, na forma da lei, retornar ao Tesouro Nacional:
12. (...) nem mesmo o saldo positivo do FCDF, apurado ao final do exercício, deveria ser transferido para o ano seguinte, a crédito do mesmo fundo e disponível para o DF, quiçá a parcela da arrecadação do IRRF, recursos que não pertencem ao DF e que devem permanecer retidos, sob a titularidade da União.
Sendo assim, o FCDF constitui uma como unidade orçamentária, categorizada na Lei Orçamentária Anual da União (atualmente seu código é 73.901) , nos termos do artigo 3º da Lei 10.633/2002, que criou o Fundo. Suas despesas são registradas no Sistema Integrado de Administração Financeira do Governo Federal (Siafi) e no Sistema de Administração de Recursos Humanos, no caso dos gastos com pessoal, sendo inteiramente provido, por recursos orçamentários ordinários, advindos dos cofres da União Federal. 
Tendo em vista sua especial natural natureza jurídica, os gastos realizados com os recursos federais devem integral respeito às normas e princípios contábeis aplicáveis à Administração Pública Federal, bem como aos postulados de natureza orçamentária que regem todos os demais gastos da União. Os recursos do FCDF não são recursos doados ao GDF para que tal ente os gaste como melhor lhe aprouver, mas apenas segundo regras estritas, previamente estabelecidas, e na medida da necessidade de cobertura de gastos determinados.
Nestes termos, o artigo 2º da Lei 4.320/1964 dispõe que a Lei do Orçamento conterá a descriminação da receita e despesa, para evidenciar a política econômica, financeira e o programa de trabalho do Governo, obedecidos os princípios de unidade, universalidade e anualidade. 
O princípio da anualidade orçamentária tem por finalidade delimitar o período ao qual a previsão das receitas e a fixação das despesas se refere. O exercício financeiro coincide com o ano civil, nos termos do artigo 34 da Lei 4.320/1964. A delimitação do espaço temporal de execução orçamentária e financeira é essencial para o controle sobre atos administrativos, planos governamentais e estatísticas na Administração Pública. E tal não poderia ser diferente, porque o GDF e o seu especial Fundo Constitucional têm de ser aderentes à legislação em vigor.
Nos termos do artigo 35, incisos I e II, da Lei 4.320/1964, pertencem ao exercício financeiro as receitas nele arrecadadas e as despesas nele legalmente empenhadas. A despesa orçamentária, caracterizada como fato contábil modificativo diminutivo, portanto, redutor da situação líquida patrimonial da entidade, deve ter registro no exercício financeiro da emissão do empenho, como dispõe o artigo 35 da Lei 4.320/1964.
Apesar de o dispositivo legal se referir ao regime orçamentário, o regime contábil (patrimonial) deve ser aplicado ao setor público em sua integralidade, para reconhecimento de fatos contábeis, como explica o Manual de Contabilidade Aplicada ao Setor Público, p. 101-2, publicado por meio das Portarias Conjuntas STN/SOF 06/2018, STN/SPREV 07/2018 e da Portaria STN 877/2018:
Entretanto, a ótica implementada pela Lei nº 4.320/1964 não é suficiente para a correta mensuração, avaliação e registro dos fatos contábeis do setor público. A Contabilidade Aplicada ao Setor Público, assim como qualquer outro ramo da ciência contábil, obedece aos princípios de contabilidade. Dessa forma, aplica-se o regime da competência em sua integralidade, ou seja, os efeitos das transações e outros eventos sobre o patrimônio são reconhecidos quando ocorrem, independentemente de recebimento ou pagamento. Nessa lógica, também não há exigência de que as despesas orçamentárias sejam empenhadas ou que as receitas orçamentárias sejam efetivamente arrecadadas para que haja o devido reconhecimento sob o ponto de vista patrimonial.
No que interessa ao presente recurso, as receitas e despesas vinculadas ao FCDF são executadas no Siafi e os repasses são realizados mensalmente, por duodécimos, como prevê o artigo 4º da Lei 10.633/2002, com registros baseados nos dispositivos legais e nos princípios contábeis. 
A contabilização dos gastos com folha de pagamento, principal despesa custeada com os recursos federais do FCDF, deve ocorrer independentemente do dia de pagamento, em respeito ao regime de competência. As rubricas relativas a tais gastos devem ser contabilizadas no mês a que se referem, mesmo com pagamento efetuado em exercício subsequente. 
As despesas vinculadas ao FCDF, como as demais despesas públicas, deverão ser contabilizadas no exercício em que incorridas. Excepcionalmente, nos casos previstos na lei, poderão ser pagas com recursos do orçamento seguinte e registrados como despesa de exercício anterior, ou poderão ser inscritas em restos a pagar. 
Assim, a folha de pagamento de dezembro deve constituir despesa orçamentária do FCDF do mês de dezembro. Ainda que seja possível a realização de gastos com restos a pagar, ou como despesas de exercícios anteriores, tais casos são excepcionais e possuem regras específicas a serem observadas, como passo a demonstrar. 
As despesas de exercícios anteriores, que constituem gastos referentes a anos anteriores pagos com orçamento do exercício atual, têm hígidas hipóteses, descritas no artigo 37 da Lei 4.320/1964:
Art. 37. As despesas de exercícios encerrados, para as quais o orçamento respectivo consignava crédito próprio, com saldo suficiente para atendê-las, que não se tenham processado na época própria, bem como os Restos a Pagar com prescrição interrompida e os compromissos reconhecidos após o encerramento do exercício correspondente poderão ser pagos à conta de dotação específica consignada no orçamento, discriminada por elementos, obedecida, sempre que possível, a ordem cronológica.
Se, por determinada circunstância específica, não foi possível registrar e/ou pagar a despesa, com o orçamento do exercício a que se refere, o gasto poderá estar consignado no ano seguinte. Entretanto, deve ser registrado como sendo de exercícios anteriores. 
Restos a pagar, por sua vez, são despesas empenhadas no exercício, mas não pagas até o dia 31 de dezembro, como estabelece o artigo 36 da Lei 4.320/1964. Trata-se de gastos cujos pagamentos serão realizados de forma extraorçamentária, no exercício seguinte. Por conta disso, também possuem regras rígidas, por impactarem a dívida pública e os recursos financeiros em caixa. 
A determinação combatida pelo presente pedido de reexame decorre do fato de que, ao analisar os pagamentos da folha de pagamento vinculada ao FCDF, referente a dezembro de 2016, os auditores do TCU identificaram elevado montante de despesas de exercícios anteriores no primeiro mês de 2017. 
Em muitos casos, não houve sequer o reconhecimento de dívida. Em outros, além de terem sido registrados pagamentos de gastos com pessoal do exercício anterior, tais como se despesas fossem do ano de 2017, ocorrera gravíssimas afrontas ao princípio da anualidade orçamentária e da competência, tal como se, exclusivamente em relação ao FCDF, regras comezinhas de orçamento não imperassem, permitindo "licenças poéticas" aos administradores para desrespeitar a legislação.
Tais registros alteram, indevidamente, tanto os gastos de pessoal relativos ao exercício de 2016, quanto o orçamento do exercício de 2017, trazendo prejuízos à transparência e à confiabilidade de todos os dados relativos à execução orçamentária, com impactos na capacidade de analisar crescimento de despesas e outras estatísticas fiscais. 
Lamentavelmente, o recurso do GDF não demonstra que tal situação decorre de excepcionalidade, prevista nos dispositivos legais ou hipóteses efetivas de despesas de exercícios anteriores, nem buscou justificar tecnicamente as inconsistências. Suscita apenas deficiências de fundamentação do acórdão recorrido, o que é de todo inconsistente.
O Governo do Distrito Federal não nega o descontrole orçamentário. Apenas busca a excepcional flexibilização das normas em favor do FCDF, sob a alegação de ausência de recursos e do fato de que essas irregularidades remontam ao período de criação do Fundo Constitucional.
A pretensão do GDF de tratamento diferenciado em relação ao previsto na legislação em vigor é absolutamente inadmissível, ainda mais quando se considera que há prévio conhecimento das receitas que alimentarão o ente contábil, por conta do artigo 2º da Lei 10.633/2002, que prevê aporte anual de recursos, corrigido pela variação da receita corrente líquida da União.
Ao contrário de outras unidades orçamentárias, sujeitas a contingenciamentos, o FCDF tem garantido, mês a mês, o encaminhamento dos valores pela União. Bloqueios ou remanejamentos de recursos podem ocorrer apenas por iniciativa da própria unidade gestora.
A desorganização no planejamento orçamentário do FCDF é decorrente de fatores que não possuem relação com as regras e princípios orçamentários e contábeis, de observância obrigatória. 
O principal desses fatores de desorganização do GDF, de conhecimento público, constante de vários acórdãos, é a contínua expansão dos gastos com o pessoal do GDF, o que privilegia sobremodo o funcionalismo público do GDF ora beneficiado.
Como exaustivamente demonstram os auditores do TCU, no presente processo e alhures, no período de 2003 a 2016, a despesa de pessoal e encargos sociais do GDF aumentou 271%. O incremento dos repasses ao Fundo Constitucional chegou a 258% (peça 153, p. 15) . 
O auxílio-moradia, até 2013 contabilizado como despesa de pessoal, teve aumento de 2.203% de 2013 a 2016. Se computados como despesa de pessoal, os R$ 320 milhões de reais, pagos em 2016, a título de auxílio-moradia, o aumento de despesas de pessoal e encargos, verificado no DF, entre 2003 e 2016, passa de 271% para 292%, o que reforça o diagnóstico de absoluto descontrole orçamentário.
Houve aumento de 501% na rubrica "outras despesas correntes". Dois terços desta despesa é formada por auxílios e indenizações, como vale transporte, auxílio-alimentação, auxílio-moradia, auxílio-fardamento, ajuda de custo etc. 
A auditoria do TCU, relatada pelo Ministro José Múcio, bem demonstrou que o GDF tem realizado constantes remanejamentos nos recursos recebidos, com a finalidade de suplementar a folha de pagamento das áreas de saúde e educação (peça 153, p. 13) :
124. Observa-se, ainda, que tais remanejamentos são, em sua imensa maioria, utilizados para suplementação da folha de pagamento das áreas de saúde e de educação, permitindo ao DF transferir recursos da área de segurança para as demais áreas e vice-versa, o que provoca dificuldades no gerenciamento dos recursos, gerando ineficiências no sistema, principalmente por sua imprevisibilidade.
Tais fatos são incontestes e demonstram que, diversamente do que argumenta o GDF, não são as regras contábeis e orçamentárias que trazem problemas à gestão do FCDF, mas sim o descontrole do ente distrital, na gestão administrativa de pessoal, a partir da concessão de benefícios financeiros generosos e absolutamente incompatíveis com a receita que o ente aufere, confiando em sempre presentes suprimentos extraordinários da União Federal.
Nos termos da legislação em vigor, o TCU não pode nem deve flexibilizar as regras em vigor, uma vez que o Fundo Constitucional do Distrito Federal deve obediência aos princípios orçamentários e contábeis que regem toda a Administração Pública Federal, a exemplo do postulado da anualidade orçamentária e o regime de competência para contabilização das despesas efetivas. 
O empenho, a liquidação e o pagamento das despesas devem respeitar as dotações do próprio exercício, resguardadas as hipóteses excepcionais de despesas de exercícios anteriores e inscrição em restos a pagar, nos estritos limites legais.
Diante desses elementos, incorporando integralmente as análises da unidade técnica como razões de decidir, bem como a íntegra do acórdão recorrido, conheço do presente pedido de reexame para, no mérito, negar-lhe provimento.
No entanto, impõe-se considerar a significativa alteração ocorrida no quadro fático após a decisão recorrida, em virtude da pandemia do coronavírus, cujos impactos se estendem desde o cotidiano da vida dos indivíduos, até a situação fiscal de todas as esferas de governo.
As projeções de brutal redução na atividade econômica e os gastos extraordinários que já se fazem necessários para mitigar o gravíssimo quadro epidemiológico são reconhecidos como situação de calamidade pública, tanto nacionalmente, pelo Decreto Legislativo 6/2020, como no âmbito distrital, pelo Decreto Legislativo 2.284/2020, para os fins do art. 65 da Lei de Responsabilidade Fiscal. 
Tendo em vista a mais absoluta excepcionalidade do cenário social e econômico pelo que passa o Brasil, é necessário que o TCU conforme sua decisão à nova realidade. Sendo assim, em caráter excepcionalíssimo, é razoável que a determinação combatida se implemente a partir de prazo razoável da cessação do quadro de crise provocada pela pandemia de coronavírus no âmbito do Distrito Federal, com o término do estado de calamidade pública reconhecido pelo Decreto Legislativo Distrital.
Feitas essas considerações, voto por que o Tribunal acolha a minuta de acórdão que ora submeto à deliberação do colegiado.
TCU, Sala das Sessões Ministro Luciano Brandão Alves de Souza, em 20 de maio de 2020.
WALTON ALENCAR RODRIGUES 
Relator